臺灣臺中地方法院刑事判決
110年度易字第1527號
公  訴  人  臺灣臺中地方檢察署檢察官
被      告  陳啓明



上列被告因詐欺案件，經檢察官提起公訴（109年度偵字第38388
號），本院判決如下：
    主    文
陳啓明犯詐欺取財罪，處有期徒刑拾月。未扣案之犯罪所得柒拾
柒萬元沒收，於全部或一部不能沒收或不宜執行沒收時，追徵其
價額。
    犯罪事實
一、陳啓明以「陳泓宇」為名，於住商不動產臺中榮華加盟店從
    事房屋仲介，因購買彩券及仲介房屋買賣而認識林惠君，其
    明知自己民國108、109年間之所得僅幾十萬，名下財產除汽
    車1輛外，別無其他不動產，應無資力購買臺中市西屯區文
    心路三段「向陽村社區」房屋（下稱向陽村社區房屋），且
    亦無與林惠君共同投資購買向陽村社區房屋之真意，竟意圖
    為自己之不法所有，基於詐欺取財之犯意，於109年7月20日
    前之某日，向林惠君佯稱：向陽村社區房屋有間中古屋可低
    價買進，裝潢後高價賣出，投資新臺幣（下同）80萬元可獲
    利48萬元云云，致林惠君陷於錯誤，而於109年7月20日在臺
    中市○○區○○路○段00號宜欣郵局，臨櫃匯款50萬元至陳啓明
    借用其子陳浚宇（所涉詐欺犯行業據檢察官不起訴處分確定
    ）之合作金庫商業銀行帳號0000000000000號帳戶（下稱合
    庫帳戶），並於同月22日在臺中市○○區○○路0段0000○0號，
    交付票號BE0000000號、發票日109年8月5日、票面金額30萬
    元之支票1紙予陳啓明，陳啓明並當場簽立面額120萬元之本
    票及憑據各1紙，交給林惠君收執，用以取信林惠君，然未
    久即將前揭支票兌現。嗣林惠君發覺陳啓明並無購買該向陽
    村社區房屋，經要求陳啓明提出投資購屋資料及欲領回投資
    款項均未果，且查知並無陳啓明所稱之購屋交易紀錄，始知
    受騙。
二、案經林惠君訴由臺中市政府警察局第五分局報告臺灣臺中地
    方檢察署檢察官偵查起訴。
    理    由
一、證據能力部分：
(一)本案以下所引用被告陳啓明以外之人於審判外之言詞或書面
    陳述，被告於本院準備程序時表示同意作為證據（見本院卷
    第51頁），且檢察官、被告迄於言詞辯論終結前，亦均未聲
    明異議（見本院卷第93至96頁），本院審酌相關言詞或書面
    陳述作成時之情況，核無違法取證或其他瑕疵，認為以之作
    為證據為適當，依刑事訴訟法第159條之5之規定，均具有證
    據能力。
(二)本案以下引用之非供述證據，均與本案待證事實具有關聯性
    ，檢察官、被告皆不爭執其證據能力，且無證據證明有何偽
    造、變造或公務員違法取得之情事，復經本院依法踐行調查
    證據程序，自應認均有證據能力。
二、認定犯罪事實所憑之證據及理由：
(一)訊據被告固供認有借用其子陳泓宇之合庫帳戶及收受告訴人
    林惠君匯款至其子上開帳戶之50萬元及告訴人交付之前揭30
    萬元支票等情，惟矢口否認有何詐欺取財犯行，辯稱：伊係
    向告訴人借款，並稱會給告訴人利息48萬元云云。經查：
 (1)告訴人先後於前揭時、地匯款50萬元至被告借用其子陳浚宇
    之上開合庫帳戶及交付前開30萬支票，而被告收取前開支票
    時當場簽立120萬元之本票1紙及憑據等情，業據被告供承在
    卷（見偵卷第51、57頁，本院卷第50頁），並經證人即告訴
    人於警詢時證述明確（見偵卷第67頁），證人陳浚宇亦於警
    詢時證稱其有將上開合庫帳戶借供被告使用等語在卷（見偵
    卷第63頁），復有郵政跨行匯款申請書（見偵卷第99頁）、
    支票【票號BE0000000、發票日109年8月5日、金額30萬元】
    影本（見偵卷第97頁）、被告109年7月22日簽立之憑據（見
    偵卷第93頁）、票號480553號本票影本（見偵卷第95頁）、
    陳泓宇之名片影本（見偵卷第107頁）、合作金庫商業銀行
    逢甲分行110年4月22日合金逢甲字第1100001063號函檢送陳
    浚宇帳號0000000000000號帳戶之歷史交易明細查詢結果（
    見偵卷第151至153頁）在卷可查，此部分事實，首堪認定。
 (2)被告係以共同投資購買向陽村社區中古屋為由，向告訴人取
    得上述現金及支票，嗣告訴人要求被告提出購屋資料及欲領
    回投資款項均未果，且查知並無被告所稱之購屋交易紀錄等
    情，業經證人即告訴人於警詢及本院審理時證述：因被告稱
    向陽村社區中古屋價格不高，未來賣掉獲利有很高的利潤，
    邀約其投資，被告原本是要其投資100萬至120萬元左右，因
    為其錢不夠想找朋友一起合資，被告表示因為這次案子不是
    很大，希望其不要再找朋友加入，並稱如果投資額不夠利潤
    會少一點，最後談妥其投資金額是80萬元，其向被告稱其只
    有50萬元現金，其餘30萬元必須調度，嗣其向朋友借得1張3
    0萬元支票，其便匯款50萬元及交付30萬元之支票1張予被告
    ，其交付支票予被告時，特別提醒被告不能馬上兌現，但被
    告一拿到支票就兌現，且開始避不見面，其察覺有異，即先
    向被告請求返還30元之支票款項，但109年7月底被告表示共
    同投資的房屋已以705萬元賣下，代書正在辦過戶，因被告
    之前曾帶其看過該向陽村社區中古屋，其要求被告提供房屋
    賣賣合約，被告無法提供，其已心生懷疑，便向永慶房屋查
    證，得知該向陽村社區中古屋根本無買賣交易紀錄，才發現
    被騙，其在向被告索討30萬元支票款後就開始蒐證，故有與
    被告對話之錄音錄影檔案，其曾詢問被告向陽村房屋是否已
    經購買，被告稱已經購得，其請被告提供簽約資料，被告拿
    不出來，其接著質問如何確認房屋已經簽約，被告就有點歇
    斯底里講一大堆話，其便主動向被告表示不要投資，請被告
    還錢，結果被告也無法還錢等語翔實（見偵卷第69、79頁，
    本院卷第82至87頁），衡諸告訴人事後向被告探詢及索討款
    項時，確有表明該筆80萬元是合夥投資款，且要求被告告知
    簽約過程及提出簽約資料，而被告亦回稱「對啦」、「你不
    投資也要讓我籌這筆錢還你」、「你不投資我尊重你，但你
    要給我一個時間」、「我們現在是終止合作關係，你那個80
    萬我要怎樣給你」、「我現在錢給你，到時我自備款第三期
    籌不出來要怎麼辦，那我這間房子不就報銷」等語，此經本
    院當庭勘驗告訴人提出之錄音錄影光碟屬實，並製有勘驗筆
    錄存卷可查（見本院卷第51、93頁），復有臺灣臺中地方檢
    察署檢察官109年12月18日勘驗筆錄在卷可稽（見偵卷第143
    至144頁），足徵證人即告訴人上開證述情節並非虛妄，堪
    以採信。
（3)至被告雖執卷附憑據（見偵卷第93頁）辯稱本件純屬借款云
    云，然此部分為告訴人所否認，告訴人並於警詢及審理時證
    述表明：因其有匯款及交付支票予被告，被告說要給其保障
    ，出具一個證明，才簽立該憑據及本票，並不是借款，其見
    被告態度真誠，當下沒有想那麼多，也不認為該憑據是借據
    ，其認識被告不到2個月時間，不可能借一個人不熟的人這
    麼多錢，且其自己財力也不好，30萬元支票也是向朋友借來
    的，是被告邀約且提供不錯的利潤，其才願意投資，其事後
    要求被告提出房屋買賣契約書，被告提不出來，並改口稱該
    筆款項是借款不是投資款，前後說詞不一，其才覺得遭詐騙
    等語明確（見偵卷第73、79、81頁，本院卷第88頁），自難
    單以被告交付告訴人之憑據記載借款，即遽認其二人係屬金
    錢借貸關係，況被告與告訴人係因買賣彩券而相識，至告訴
    人報案時兩人相識僅2個月（見本院卷第82頁，偵卷第73頁
    ），無任何特殊之情誼，告訴人豈可能無端出借為數不少之
    款項予被告，又依前述告訴人提出之錄音錄影光碟勘驗內容
    ，可知雙方於對話中全未提及借款之事，亦無借貸雙方商討
    利息若干、償還期限等情，益證被告確係誆稱投資而向告訴
    人取得80萬元款項，其嗣後翻異前詞辯稱借款而否認詐欺，
    顯與客觀事證有違，委無足採。
（4)按所謂詐術，係指傳遞與事實不符之資訊之行為，包括虛構
    事實、歪曲或掩飾事實等手段皆屬之。又所謂陷於錯誤，係
    指任何一種不正確而與事實真相不相符合之事件與狀態，致
    使被害人對於締約之基礎事實之認知產生錯誤評估而影響意
    思表示之正確決定而言。查被告並無將向告訴人取得之款項
    用以購買向陽村社區房屋，此經被告於本院準備程序時供稱
    ：我找告訴人說要去投資房子，要給告訴人「分紅」48萬元
    ，去找不了解行情的屋主，屋主如果又要賣房子的話，把房
    屋整理一下會有小獲利，但後來屋主並沒有賣給我，我就把
    這筆錢拿去做直銷等語在卷（見本院卷第50至51頁），且告
    訴人之名片及通訊軟體LINE均以「陳泓宇」為名，並非真實
    姓名（見偵卷第107、101至105頁；本院卷第97頁），實無
    從以該名片及LINE獲知被告真正之姓名年籍資料，惟邀約投
    資人之真實身分、經濟能力等節，本為交易上出資人所著重
    之資訊，此資訊足以影響出資人是否交款之決定，本件被告
    非但編造不實投資名目邀請告訴人出資投資，復於邀約投資
    之過程中，有隱瞞其真實姓名身分之情形，參以事後告訴人
    向被告索討款項時，被告猶向告訴人訛稱：我年收入超過20
    0萬元云云（見偵卷第143頁，本院卷第51頁），核與被告自
    承這2、3年收入僅幾十萬元等語（見本院卷第97頁）及卷附
    被告稅務電子閘門財產所得調件明細表（見本院卷第57至60
    頁）不符，綜合上情，堪認被告於取得上開款項及支票之初
    ，實無投資、還款能力及意願，而有不法所有意圖甚明。
(二)從而，被告所辯顯為臨訟卸責之詞，要難採信。本件事證明
    確，被告犯行堪以認定，應依法論科。
三、論罪科刑：
(一)核被告所為，係犯刑法第339條第1項之詐欺取財罪。被告基
    於詐欺取財之同一犯意，對告訴人施用同一詐術，致告訴人
    先後為前揭匯款及交付支票之行為，侵害同一法益，各行為
    之獨立性極為薄弱，依一般社會健全觀念，在時間差距上，
    難以強行分開，在刑法評價上，以視為數個舉動之接續實行
    ，合為包括之一行為予以評價，較為合理，應論以接續犯而
    為包括之一罪。
(二)爰審酌被告不思以正途賺取所需，對告訴人為前揭詐欺取財
    犯行，且犯後矢口否認犯行，未見悔意，雖與告訴人達成調
    解，惟僅賠償3萬元即未再履行（詳如後述），犯後態度無
    從為其有利之考量，兼衡被告之犯罪目的、手段，及其自述
    之教育程度、職業、家庭生活經濟狀況（見本院卷第98頁）
    等一切情狀，量處如主文所示之刑，以示懲儆。
四、沒收部分
(一)按犯罪所得，屬於犯罪行為人者，沒收之。但有特別規定  
    者，依其規定；前2 項之沒收，於全部或一部不能沒收或不
    宜執行沒收時，追徵其價額；犯罪所得已實際合法發還被害
    人者，不予宣告沒收或追徵；刑法第38條之1第1項、第3 項
    、第5 項分別定有明文。又基於「任何人不得保有不法行為
    之獲利」原則，對於因犯罪造成之財產利益不法流動，應藉
    由「沒收犯罪利得」法制，透過類似不當得利之衡平措施，
    使之回歸犯罪發生前的合法財產秩序狀態。從而若被害人因
    犯罪受害所形成之民事請求權實際上已獲全額滿足，行為人
    亦不再享有因犯罪取得之財產利益，則犯罪利得沒收之規範
    目的已經實現，自無庸宣告犯罪利得沒收、追徵。惟若被害
    人就全部受害數額與行為人成立調（和）解，然實際上僅部
    分受償者，其能否確實履行償付完畢既未確定，縱被害人日
    後可循民事強制執行程序保障權益，因刑事訴訟事實審判決
    前，尚未實際全數受償，該犯罪前之合法財產秩序狀態顯未
    因調（和）解完全回復，行為人犯罪利得復未全數澈底剝奪
    ，則法院對於扣除已實際給付部分外之其餘犯罪所得，仍應
    諭知沒收、追徵，由被害人另依刑事訴訟法第473 條規定聲
    請發還，方為衡平。故犯罪行為人雖與被害人達成民事賠償
    和解，惟實際上並未將民事賠償和解金額給付被害人，或犯
    罪所得高於民事賠償和解金額者，法院對於未給付之和解金
    額或犯罪所得扣除和解金額之差額部分等未實際賠償之犯罪
    所得，自仍應諭知沒收或追徵（最高法院107年度台上字第3
    837、第4593號判決意旨參照）。
(二)經查，被告本案詐欺取財犯行詐得80萬元，為被告之犯罪所
    得，而被告雖以賠償金額128萬元與告訴人成立民事調解，
    有本院110年1月6日調解程序筆錄在卷可考（見偵卷第139至
    140頁），然僅履行3萬元，此據被告自承在卷（見本院卷第
    50頁），並經告訴人於本院準備程序時陳述明確（見本院卷
    第51頁)，依前揭說明，被告之犯罪所得80萬元扣除已履行
    之3萬元後，尚保有犯罪所得77萬元，雖未扣案，仍應依刑
    法第38條之1第1項前段、第3項規定，宣告沒收，並於全部
    或一部不能沒收或不宜執行沒收時，追徵其價額。倘被告事
    後尚有依調解筆錄內容償付被害人全部或一部之情形，則於
    其實際償還金額之同一範圍內，既因該犯罪利得已遭剝奪、
    該財產利益已獲回復，而與已實際發還無異，檢察官日後就
    被告犯罪所得之沒收指揮執行時，自仍應將該業已償付部分
    扣除之，而無庸再執行該部分犯罪所得沒收，乃屬當然，對
    被告之權益亦無影響，尤無雙重執行或對被告重複剝奪犯罪
    所得而過苛之虞，附此敘明。　
據上論斷，應依刑事訴訟法第299條第1項前段，刑法第339條第1
項、第38條之1第1項前段、第3項，刑法施行法第1條之1第1項，
判決如主文。
本案經檢察官何昌翰提起公訴，檢察官陳永豐到庭執行職務。
中　　華　　民　　國　　111 　年　　1 　　月　　26　　日
                  刑事第七庭  審判長法  官 尚安雅
                                    法  官 丁智慧
                                    法  官 林忠澤       
以上正本證明與原本無異。
如不服本判決應於收受送達後20日內向本院提出上訴書狀，並應
敘述具體理由；其未敘述上訴之理由者，應於上訴期間屆滿後20
日內向本院補提理由書（均須按他造當事人之人數附繕本）「切
勿逕送上級法院」。
告訴人或被害人如不服判決，應備理由具狀向檢察官請求上訴，
上訴期間之計算，以檢察官收受判決正本之日起算。
　　　　                            書記官 許采婕
中　　華　　民　　國　　111 　年　　1 　　月　　27　　日
附錄本案論罪科刑法條
中華民國刑法第339條第1項
意圖為自己或第三人不法之所有，以詐術使人將本人或第三人之
物交付者，處5年以下有期徒刑、拘役或科或併科50萬元以下罰
金。